臺灣高等法院高雄分院刑事判決　　　　　　　　　　九十三年度上易字第六一號
　　上　訴　人　台灣高雄地方法院檢察署檢察官
　　被　　　告　乙○○
　　　　　　　　丙○○
　　右二人共同
　　選任辯護人　李昌明律師
右上訴人因被告等恐嚇等案件，不服台灣高雄地方法院九十三年度易字第三三四號中
華民國九十三年九月二十四日第一審判決（起訴案號：台灣高雄地方法院檢察署九十
二年度偵字第一七五一七號），提起上訴，本院判決如左：
    主  文
上訴駁回。
    理　由
一、公訴意旨略以：被告丙○○基於重利犯意，於民國九十二年二月份至三月份間，
    趁告訴人甲○○承包高雄縣仁武國小新建工程急需用錢急迫之際，經不知情之林
    慶璋介紹，連續貸予甲○○新臺幣（下同）二百八十萬元，其利息計算之方式，
    係以每十日為一期，每借十萬元，每期利息二萬元，直至本金還清為止，並於貸
    款時預扣利息，經計算後之月息高達百分之六十，而取得與原本顯不相當之重利
    ，甲○○原與被告丙○○約定於領到工程款後償還六百萬元，復於同年六月間被
    告丙○○再要求甲○○需清償本金及利息共八百萬元，致甲○○無力清償；被告
    丙○○再與被告乙○○及另一名年籍姓名不詳之成年男子，共同基於恐嚇危害他
    人生命安全之概括犯意聯絡，連續於：(一)九十二年八月十二日晚間九時許，前往
    高雄縣鳳山市○○路一六五號五樓甲○○住處，共同恐嚇要求甲○○簽具一千萬
    元本票作為擔保，否則持槍打死等語，致甲○○心生畏懼；(二)被告丙○○復於同
    年八月十四日晚間九時許，與前揭不詳年籍成年男子兩人前往上揭甲○○住處，
    由該不詳年籍男子左手勒住甲○○頸部，右手持槍抵住甲○○頭部右太陽穴，再
    對甲○○恐嚇要求簽具一千萬元本票，復致甲○○心生畏懼；(三)被告丙○○再於
    同年八月十八日晚間九時三十分許，在甲○○上址住處，持槍對甲○○恐嚇要求
    簽具三千萬元本票，致使甲○○心生畏懼而報警；嗣於同年八月十九日下午三時
    十分許，被告丙○○與乙○○兩人共同前往甲○○上揭住處，欲收取甲○○所簽
    具之三千萬元本票時，為警當場逮捕查獲；因認被告丙○○涉犯刑法第三百四十
    四條之重利罪嫌，被告丙○○另與被告乙○○共同涉犯刑法第三百零五條之恐嚇
    危害安全罪嫌云云。
二、按犯罪事實應依證據認定之，無證據不得認定犯罪事實；又不能證明被告犯罪者
    ，應諭知無罪之判決，刑事訴訟法第一百五十四條第二項、第三百零一條第一項
    分別定有明文。次按事實之認定，應憑證據，如未能發現相當確實證據，或證據
    不足以證明，自不能以推測或擬制之方法，以為裁判之基礎；又告訴人之告訴，
    係以使被告受刑事訴追為目的，是其陳述是否與事實相符，仍應調查其他證據以
    資審認（最高法院著有四十年臺上字第八六號判例、五十二年臺上字第一三００
    號判例參照）。且按刑事訴訟法第一百六十一條第一項規定：檢察官就被告犯罪
    事實，應負舉證責任，並指出證明之方法。因此，檢察官對於起訴之犯罪事實，
    應負提出證據及說服之實質舉證責任，倘其所提出之證據，不足為被告有罪之積
    極證明，或其指出證明之方法，無從說服法院以形成被告有罪之心證，基於無罪
    推定之原則，自應為被告無罪判決之諭知。
三、公訴人認被告丙○○涉犯重利及恐嚇罪嫌、被告乙○○涉犯恐嚇罪嫌，係以告訴
    人甲○○於警偵詢中之指訴，及證人林慶璋、李豐智之證述，與告訴人所簽具之
    一千萬元本票三紙為其論據。訊據被告二人均堅決否認上開犯行，被告丙○○辯
    稱：因甲○○承包高雄縣仁武國小工程資金不足，無法繼續完工，經由林慶璋之
    介紹找我投資並接手工程，如工程如期完工，我可自甲○○所能請領之工程款獲
    取利潤，我不是借錢給甲○○，我共投資約三百三十萬元，並無另外約定利息，
    後來工程沒有完工，甲○○又在外面積欠很多債務，我到甲○○家催討投資款時
    ，甲○○因在外已開出約一千六百萬元之本票，為讓我能夠取回投資款，所以按
    比例要開一千萬元之本票給我，我並無出言或持槍恐嚇甲○○，也不知道為何有
    三千萬元之本票扣案等語。被告乙○○則辯稱：我不知道丙○○與甲○○間的事
    ，我只開車載丙○○去甲○○住處，我在那裡看電視，有聽到他們二人在談工程
    款的事情，但我並無出言或持槍恐嚇甲○○等語。
四、經查：
（一）告訴人甲○○於警詢時雖指稱：「我因為經營元一營造公司，約於九十一年七
      月間承包仁武國小新建工程，經費需一千四百六十萬元，但因我本身本金只有
      六、七十萬元現金，無法應付支出，為了急需支付各項工資、工程款、材料費
      ，一時無法取得融資，只好向地下錢莊借高利貸度過難關，就在九十二年五、
      六月間看到有融資借錢的海報，就依海報所登載電話打電話給對方，表示要借
      錢，雙方約定，我借二百八十萬元，借四個月，九月底要還六百萬元，我有開
      合計六百萬元的本票給他，換句話說四個月利息三百二十萬元，月息高達二十
      九％，因我承包該工程，總支出約二千萬元，未獲利，反而損失五百四十萬元
      ，雖有收到縣政府之五百萬元工程款，但仍無法支付龐大之錢莊利息，該錢莊
      未收到本息，不斷找人來家中恐嚇、要錢，其中有一位叫丙○○的人，也就是
      借我錢的人，來要債已有多次，就在八月十四日晚上二十一時左右，鄭某帶二
      人來我住處恐嚇要錢，態度非常惡劣，表明若不還錢，要打死我全家，我心生
      畏懼，因無法籌到六百萬元，又顧及我的生命安全，只好向警方報案。鄭某去
      我家只有言詞恐嚇而已，無其他暴力行為。」云云，告訴人嗣於警局再次指稱
      ：「我與我兒子林世雄因從事工程，急需一筆資金周轉，乃經由林慶璋介紹，
      於九十二年二、三月間，共向丙○○陸續借了二百八十萬元，約定領到工程款
      後即還給他。至九十二年六月間，丙○○等人就開始向我要本金及利息共八百
      萬元，但我們沒有辦法支付，．．．後來到九十二年八月十二日晚上二十一時
      許，丙○○、乙○○及另一名不詳男子到我住處，要我簽一千萬元的本票，但
      我不答應，丙○○就說要拿槍打死我。九十二年八月十四日晚上二十一時許，
      丙○○、乙○○及另一名不詳男子又來我住處，丙○○要我簽一千萬元的本票
      ，我不簽，那名不詳男子一手勒住我的脖子，另一手從口袋中拿乙支黑色手槍
      抵住我的頭部右太陽穴部位，．．。九十二年八月十八日晚上二十一時十分左
      右，丙○○、乙○○、林慶璋等三人又來我住處，要我簽三千萬元的本票，我
      害怕他們又拿槍出來，而且只有我一人在家，只好答應他們，約定隔天來取本
      票，九十二年八月十九日十五時十分，丙○○、乙○○等二人來我家要取本票
      ，當場被埋伏的警方查獲。當時分許多次借錢，每十萬元十天利息二萬元，月
      息達百分之六十，我與林世雄共開八百萬元的本票給丙○○。」、「乙○○只
      有與丙○○一起來，沒有出言恐嚇或向我要錢。」云云。
（二）由告訴人於警詢中前揭指述觀之，告訴人對於借錢之經過或稱係經由林慶璋之
      介紹或稱依融資借錢海報打電話接洽被告丙○○、對於還款金額或稱六百萬元
      或稱八百萬元、對於利息或稱月息百分之二十九或稱月息百分之六十、關於討
      債過程或稱僅言詞恐嚇或稱持槍恐嚇云云，足見告訴人對於上述於案情有重要
      關係之事項，其警詢中之指訴歧異甚大，顯有瑕疵可指，且無任何佐證，自難
      令人憑信。參以告訴人嗣後於檢察官偵訊時已表示：當時被告對於利息約定並
      沒有說清楚，也沒有人拿槍抵住我的頭部等語，告訴人於原審復陳述：我是找
      被告丙○○投資工程，完工後要算一成利潤給丙○○，並沒有約定利息，被告
      也沒有找人拿槍恐嚇我等語，益徵告訴人前揭警詢中不利於被告二人之指述，
      實有可疑，難信為真實。況告訴人於警詢中之陳述係被告以外之人於審判外之
      陳述，且其於警詢中之陳述無任何佐證足以證明確係真實，並無較可信之特別
      情況，依刑事訴訟法第一百五十九條第一項規定，不得作為證據。
（三）本件係告訴人及其子林世雄承包仁武國小工程後，因資金不足無法完工，乃經
      由林慶璋之介紹，邀被告丙○○出資約二、三百萬元，以共同完成工程，告訴
      人允諾於工程完工後分配利潤予被告丙○○，被告丙○○同意後，即出資投資
      上開工程，告訴人與被告丙○○間並無利息之約定等事實，業據被告丙○○於
      原審及本院供述甚詳，核與告訴人及證人林世雄、林慶璋於原審證述之情節相
      符。又被告丙○○於同意投資後，即代為結清先前告訴人所積欠之工資，並僱
      用工人趕工及支付工程所需之材料費，實際接手工程之進行等情，亦經證人林
      世雄、侯文雄、鄭居松分別於原審證述明確，並有被告丙○○提出之估價單及
      工作薪資明細表附卷可佐。足證被告丙○○與告訴人間確係共同投資工程之合
      夥關係，並非金錢借貸關係，應可認定。
（四）被告丙○○究竟出資若干？告訴人與被告丙○○間約定之利潤為何？原審審理
      中，告訴人稱被告丙○○投資二百八十萬元，約定利潤一成等語，嗣又改稱被
      告丙○○投資三百二十萬元云云；而證人林世雄稱被告丙○○投資二、三百萬
      元云云，證人林慶璋則稱被告丙○○投資三百多萬元云云，又其二人均稱投資
      之初並無明確約定告訴人須分配多少利潤予被告丙○○等語無訛；惟被告丙○○於原審及本院則供稱其投資三百三十萬元，投資之初告訴人允諾其投資四百
      萬元即可分得本金及利潤共六百萬元等語。渠等關於投資金額及利潤之陳述不
      一，且均乏佐證，雖難遽以認定。然告訴人與被告丙○○間就被告丙○○之出
      資額，係約定分配利潤，應屬實情，其二人約定之利潤，性質上與借貸關係須
      視借款期間長短及利率高低以決定本利償還金額之特性不符，由此足認被告丙○○確係投資告訴人承包之工程，約定俟完工後自告訴人請領之工程款中分得
      利潤，而非被告丙○○貸予告訴人金錢後收取利息，堪以認定。至告訴人所稱
      利潤一成云云，並無任何補強證據可資佐證，難以酌採，本院亦無從據以判斷
      是否有約定過高之不法情事。
（五）卷附面額各為一千萬元之本票三紙（發票人均未簽名，三張面額合計三千萬元
      ），告訴人於原審否認為其所簽發，且上開本票三紙均無發票人之簽名，不生
      票據上之效力，亦無任何證據足證該扣案之本票係被告二人恐嚇告訴人所簽發
      ，自難以該扣案之本票即認定被告二人有恐嚇犯行。又告訴人於被告丙○○投
      資本件工程前，因積欠他人債務，已陸續簽發約一千六百餘萬元之本票予其他
      債權人，且本件工程完工後，告訴人並未清償被告丙○○所投資之款項三百二
      十萬元，嗣因告訴人之財產遭法院查封，有其他債權人參與分配，告訴人為提
      高被告丙○○受償之金額，乃於九十二年八月二十日簽發四百二十萬元之本票
      交予被告丙○○等情，業經告訴人於原審陳述明確，核與被告丙○○所述相符
      ，並有前開四百二十萬元之本票一紙在卷可稽，上開本票溢開之金額係為使被
      告丙○○能順利取回投資款，並非借款之利息，已堪認定；況前開四百二十萬
      元之本票，係告訴人於九十二年八月十九日報警後始簽發予被告丙○○，倘若
      被告丙○○確有重利及恐嚇犯行，告訴人應無可能在報警後再主動簽發本票交
      予被告丙○○收執；準此，上開本票不能作為認定被告二人重利及恐嚇犯行之
      確切證據。另證人即查獲本件之警員李豐智雖於偵查中證稱：告訴人之前曾到
      刑警隊報案說他向地下錢莊借錢因重利還不起，後來又報案說被告二人與另一
      名不詳男子拿槍在他家押他，恐嚇告訴人簽發本票，涉嫌妨害自由等語，其證
      述之內容核係聽聞自告訴人，屬傳聞之詞，且與告訴人於原審證述之情節不符
      ，無從作為不利於被告二人之證據。
五、按刑法之重利罪，須行為人之貸與行為，業已於客觀上現實獲取與原本顯不相當
    之重利者，始足成立。本件依告訴人及被告丙○○之供述，被告丙○○應係投資
    告訴人承包之工程，並無約定利息，俟完工後方自告訴人請領之工程款中分得利
    潤，已如前述，告訴人與被告丙○○間並非金錢借貸關係，即與重利罪之構成要
    件有間。況且，依公訴人所提之證據尚未能證明被告丙○○有何公訴人所指重利
    及恐嚇犯行，亦未能證明被告乙○○有何恐嚇犯行，自無從僅憑告訴人於警詢時
    之片面指訴，遽認被告二人應負上開刑責。此外，復查無其他積極證據足認被告
    二人有公訴人所指之犯行，參照前開法條及判例意旨說明，不能證明被告二人犯
    罪，依法均應為無罪之諭知。原審法院諭知被告無罪，並無不合，檢察官上訴意
    旨指摘原判決諭知被告無罪不當，核無理由，應予駁回。
據上論斷，應依刑事訴訟法第三百六十八條，判決如主文。
本案經檢察官陳國全到庭執行職務。
中　　　華　　　民　　　國　　九十四　　年　　　一　　　月　　　六　　　日
                                臺灣高等法院高雄分院刑事第六庭
                                     審判長法官 王憲義
                                           法官 張盛喜
                                           法官 范惠瑩
上正本證明與原本無異。
不得上訴。
　　　　　　　　　　　　　　　　　　　　 書記官 魏文常
中　　　華　　　民　　　國　　九十四　　年　　　一　　　月　　　十　　　日
